【裁判字號】    98,訴,442
【裁判日期】    981020
【裁判案由】    犯罪被害人保護法
【裁判全文】
高雄高等行政法院判決
                                     98年度訴字第442號
                                 民國98年10月6日辯論終結
原      告  甲○○
            丙○○
兼  共  同
法定代理人  乙○○
共      同
訴訟代理人  莊信泰  律師
被      告  臺灣臺南地方法院檢察署犯罪被害人補償審議委員
            會
代  表  人  楊治宇  檢察長
訴訟代理人  丁○○
            戊○○
上列當事人間犯罪被害人保護法事件，原告不服臺灣高等法院臺
南分院檢察署犯罪被害人補償覆審委員會中華民國98年6月18日
98年度補覆議字第2號覆議決定，提起行政訴訟，本院判決如下
：
    主  文
原告之訴駁回。
訴訟費用由原告負擔。
    事實及理由
一、事實概要︰
    緣原告乙○○、丙○○及甲○○分別為被害人黃楷文之配偶
    及子女。黃楷文於民國97年9月15日晚上10時58分許，協同
    訴外人李宗賢至臺南縣關廟鄉○○村○○路113號加害人郭
    永來住處，欲收取租車費用，因租車費用認知歧異起爭執，
    郭永來持竹筍刀猛刺黃楷文左大腿，黃楷文因傷口併裂大出
    血，經送醫急救，失血過多於翌日凌晨零時27分死亡。原告
    乙○○遂依犯罪被害人保護法向被告申請因犯罪被害所支出
    之殯葬費新臺幣（下同）244,665元及因被害人死亡致無法
    履行之法定扶養義務費1,000,000元。原告甲○○及丙○○
    則申請因被害人死亡無法履行之法定扶養費各100萬元。經
    被告審議結果，以被告97年度補審字第23號核定原告乙○○
    喪葬費70,175元之範圍內，應予准許，其餘申請駁回；原告
    甲○○法定扶養義務費478,801元之範圍內，應予准許，其
    餘申請駁回；原告黃昱勳法定扶養義務費515,417元之範圍
    內，應予准許，其餘申請駁回。原告對補償金額仍表不服，
    申請覆議，經遭決定駁回，遂提起本件行政訴訟。
二、本件原告主張︰
（一）關於原告甲○○及丙○○聲請補償法定扶養費之部分：
   1、原決定及覆議決定以97年度扶養親屬寬減額每人每年77,
      000元為計算基準，惟關於計算扶養權利人所受之損害，
      應按被害人與扶養權利人之關係、雙方之身分、地位、職
      業、資產收入、家庭狀況及其他情事認定之。而依目前法
      院判決，有3種計算基準：（1）以行政院主計處所公布之
      平均消費支出為計算基準；（2）以當年度綜合所得稅之
      扶養親屬免稅額為計算基準；（3）以行政院主計處所公
      布98年度臺灣省平均每人每月最低生活費9,829元為計算
      基準。本件衡諸原告甲○○及丙○○為未成年人，尚屬稚
      齡，依其身分、家庭狀況等觀之，如以當年度綜合所得稅
      之扶養親屬免稅額為計算基準尚屬太低，如以平均消費支
      出為計算基準似又太高。且原告甲○○及丙○○於其父親
      被害時分別僅4歲及2歲，毫無謀生能力至20歲求學期間亦
      無經濟來源全靠母親扶養，而求學期間所必須之伙食、學
      費、安親班、補習費等費用勢必超過前揭最低生活費標準
      。是以，原告甲○○及丙○○以行政院主計處公布97年每
      月最低生活費9,829元為計算基準，應屬合理。而依此標
      準計算，原告甲○○可請求之扶養費共計733,424元；原
      告丙○○可請求之扶養費共計789,512元。
   2、被告主張本件原告另訴對加害人取得損害賠償之民事判決
      （按僅請求本件訴訟扶養費之差額），如又在本件請求扶
      養費之差額，有重覆請求之情形。然原告對於本件扶養費
      差額對加害人另訴提起之民事訴訟，於臺灣高等法院臺南
      分院審理時就醫療費、增加生活支出及精神慰撫金3項達
      成和解，就殯葬費及扶養費部分撤回另向被告請求，有和
      解筆錄影本可憑，是以，本件並無重覆請求之疑慮。
（二）關於原告乙○○聲請補償殯葬費之部分：
      被告主張幡子頭、魂轎、紙厝及拜飯服務，依據法務部90
      年5月2日（90）法保字第000269號函釋屬於不准許之項目
      。然原決定書所述編號24幡子頭900元、編號25魂轎200元
      、編號36紙厝8,000元及編號60拜飯服務1,650元等均為民
      間喪祭之禮所必須，屬於必要性支出，否則亡魂無幡子頭
      將引何處。亡魂無魂轎將歸何處。如無紙厝亡魂死後將住
      何處。無人拜飯，亡魂豈不入餓鬼道。前揭項目皆為民間
      喪祭之禮所必須，亦為生者對死者無盡悠久之情誼表現，
      原決定以法務部前揭函示認為前揭項目非必要支出，應有
      誤會。故除原決定准許之70,175元外應加上編號24幡子頭
      900元、編號25魂轎200元、編號36紙厝8,000元及編號60
      拜飯服務1,650元等費用，合計共80,925元等情。並聲明
      求為判決：（一）原決定及覆議決定關於不利原告部分均
      撤銷。（二）被告應作成再准予給付原告甲○○法定扶養
      補償金254,623元之行政處分。（三）被告應作成再准予
      給付原告黃昱薰法定扶養補償金274,095元之行政處分。
      （四）被告應作成再補償原告乙○○殯葬費10,750元之行
      政處分。
三、被告則以︰
（一）依犯罪被害人保護法第1條之規定，其立法意旨係在犯罪
      被害人或其遺屬尚未獲加害人賠償前，國家基於社會安全
      之考量，先予以緊急補償之保護措施，故其「補償」應以
      維持被害人或其遺屬基本生活所需為足，並非代替「損害
      賠償」，故本件既係依犯罪被害人保護法所為之決定，而
      該法乃為保障人民權益、促進社會安全之特別規定，非民
      法侵權行為專章之損害賠償。另依民法規定所謂侵權行為
      之損害賠償終局負責者應係侵權行為人，而非基於犯罪被
      害人保護法審酌補償金核發之國家單位即被告，其理自明
      ，故在法定扶養費之審酌及殯葬費核定，自應本於相關規
      定函釋等而為計算，於法無違。
（二）就法定扶養費之審酌標準，被告乃係依法務部88年6月7日
      （88）法保字第000684號函認通常情形，以當年度綜合所
      得稅扶養親屬免稅額為準，當不失為客觀之標準，況此扶
      養親屬免稅額已考量基本生活所需，自足為計算扶養費之
      客觀標準，應屬公平合理。再者，原告乙○○主張殯葬費
      中關於幡子頭、魂轎、紙厝及拜飯服務是否確為喪葬禮俗
      所必需，復依法務部90年5月2日（90）法保字第000269號
      函釋為據，上開項目係屬不准許之項列，故被告駁回該等
      部分請求，亦屬適當。
（三）原告已向臺灣臺南地方法院民事庭對本件加害人郭永來提
      出侵權行為之損害賠償，業經臺灣臺南地方法院以98年度
      重訴字第61號判決，嗣經加害人上訴後經駁回上訴而確定
      在案。依上開判決內容，原告3人亦於民事請求時，就被
      告所為決定書之補償金範圍內，為訴之聲明減縮，是應認
      原告亦認同本件決定之內容為當，且可避免日後補償金核
      發後，被告向加害人求償時，造成加害人賠償責任重疊而
      為重覆給付等情。況被告依決定書內容核發補償金後，復
      須依犯罪被害人保護法第12條之規定，向加害人求償，是
      若重為審定補償內容而增加補償金支付，將擴大對加害人
      所應負之損害賠償範圍，此恐與前開民事判決之意旨，有
      所矛盾與違誤等語，資為抗辯。並聲明求為判決駁回原告
      之訴。
四、本件事實概要欄所載之事實，分別為兩造所自陳，並有被告
    97年度補審字第23號決定書附於本院卷可憑，洵堪認定。而
    兩造之爭點為：被告依據法務部88年6月7日（88）法保字第
    000684號函，以當年度綜合所得稅扶養親屬免稅額為原告甲
    ○○及丙○○法定扶養費計算基準及被告依法務部90年5月
    2日（90）法保字第000269號函，認原告乙○○主張殯葬費
    中關於幡子頭、魂轎、紙厝及拜飯服務屬不准許之項列是否
    合法？茲分述如下：
（一）按「因犯罪行為被害而死亡者之遺屬、受重傷者及性侵害
      犯罪行為被害人，得申請犯罪被害補償金。」「犯罪被害
      補償金之種類及支付對象如下：一、遺屬補償金：支付因
      犯罪行為被害而死亡者之遺屬。」「得申請遺屬補償金之
      遺屬，依下列順序定之：一、父母、配偶及子女。」「補
      償之項目及其最高金額如下：．．．二、因被害人死亡所
      支出之殯葬費，最高金額不得逾新臺幣30萬元。三、因被
      害人死亡致無法履行之法定扶養義務，最高金額不得逾新
      臺幣1百萬元。」「因犯罪行為被害而死亡者之遺屬，因
      犯罪行為被害而死亡者之遺屬，得申請前項第1款至第3款
      所定補償金．．．。」犯罪被害人保護法第4條第1項、第
      5條第1項第1款、第6條第1項第1款及第9條第1項第2款、
      第3款、第2項分別定有明文。
（二）原告甲○○及丙○○聲請補償法定扶養費之部分：
      按犯罪被害人保護法之立法意旨，係為保護因犯罪行為被
      害而死亡之遺屬或受重傷者，而由國家編列預算給予犯罪
      被害人各項補償金，且國家在支付補償金額範圍內，對犯
      罪行為人或依法應負賠償責任之人有求償權，並非國家代
      犯罪行為人或應負賠償責任之人，對犯罪被害人負損害賠
      償責任，故關於犯罪被害人保護法之補償金，應以如何標
      準發給，端賴行政機關依循立法者制定該法之意旨，建立
      補償標準，並遵此標準對於每一申請事件均平等適用之。
      查犯罪被害人保護法主管機關法務部88年6月7日（88）法
      保字第000684號函有關「犯罪被害人死亡無法履行法定扶
      養義務補償金額之計算標準疑義」之釋示，認於通常情形
      ，以當年度綜合所得稅之扶養親屬免稅額為準，計算扶養
      權利人所受之損害，此函釋所揭示之標準參酌考量基本生
      活所需，故足為客觀合理標準。本件被告基於平等原則，
      而以97年度之扶養親屬免稅額每人每年77,000元計算原告
      所得申請補償之扶養費，尚無不合。雖原告主張應援用行
      政院主計處公布97年每月最低生活費9,829元為計算基準
      云云，然犯罪被害人補償事件，係國家對於犯罪被害而死
      亡之遺屬，為免其因被害人之突然死亡，造成其家庭經濟
      之中斷，進而影響社會安寧秩序之暫時性補償措施，其性
      質屬於社會福利行政事項，並非國家之「賠償」責任，亦
      非替代賠償，故仍應慮及國家財政負擔能力及行政先例，
      以求適當補償及平等原則。準此，主管機關法務部就此訂
      定統一標準，仍應遵照，原告主觀認應援用行政院主計處
      公布97年每月最低生活費9,829元為計算基準，並不足採
      。
（三）關於原告乙○○聲請補償殯葬費之部分：
      原告乙○○雖主張幡子頭、魂轎、紙厝及編拜飯服務等均
      為民間喪祭之禮所必須，屬於必要性支出云云。然殯葬費
      係指收斂、埋葬之必要費用而言，若為生者對死者悼念或
      因個人信仰所支付之費用，即非屬殯葬必要費用。又為殯
      葬所需之各類開銷，宜以通常標準費用計算，對於使用較
      高費用部分應予酌減始為合理。且犯罪被害補償金有關殯
      葬費之補償，雖應斟酌被害人當地之喪禮習俗、宗教上之
      儀式、被害人之身分、社會地位及生前經濟情況而定，但
      仍應以「必要之費用」為準，本件原決定及覆議決定乃就
      原告所提出附卷之殯葬費請款明細，並參諸法務部90年5
      月2日（90）法保字第000269號函所載之犯罪被害人補償
      事件殯葬費項目金額參考表等項予以裁量酌定，尚無不合
      ，應予尊重。況參原告乙○○所提出應支出前揭項目之理
      由，皆為其個人信仰所認應進行之儀式支出，並非殯葬必
      要性支出，故被告認為原告主張之前揭項目屬不准許之項
      列，於法無違，原告乙○○此部分之主張亦無理由。
五、綜上所述，原告等3人請求被告依犯罪被害人保護法之規定
    給付補償金，原決定審議結果認應補償原告乙○○喪葬費70
    ,175元、原告甲○○法定扶養費478,801元及原告丙○○法
    定扶養費515,417元，並無違誤。覆議決定遞予維持，亦無
    不合。原告猶執前詞，訴請撤銷，並請求被告應作成再准予
    給付原告甲○○法定扶養補償金254,623元、原告黃昱薰法
    定扶養補償金274,095元、原告乙○○殯葬費10,750元之行
    政處分，為無理由，應予駁回。又本件事證已臻明確，兩造
    其餘攻擊防禦方法，均核與本件判決結果不生影響，爰不一
    一論述，附此敘明。
六、據上論結，本件原告之訴為無理由，依行政訴訟法第98條第
    1項前段，判決如主文。
中    華    民    國    98    年    10    月   20     日
              高雄高等行政法院第四庭
                          審判長法官  呂  佳  徵
                                法官  林  勇  奮
                                法官  蘇  秋  津
以上正本係照原本作成。
如不服本判決，應於判決送達後20日內向本院提出上訴書狀，其
未表明上訴理由者，應於提起上訴後20日內向本院提出上訴理由
書（須按對造人數附繕本）；如於本判決宣示或公告後送達前提
起上訴者，應於判決送達後20日內補提上訴理由書（須附繕本）
。未表明上訴理由者，逕以裁定駁回。
中    華    民    國    98    年    10    月   20     日
                              書記官  洪  美  智


司法院資訊處製作；財團法人民間司法改革基金會備份。
